【裁判字號】    99,訴,732
【裁判日期】    990811
【裁判案由】    損害賠償等
【裁判全文】
臺灣臺北地方法院民事判決               99年度訴字第732號
原      告  周義真
訴訟代理人  許惠峰律師
被      告  孫美金
訴訟代理人  林衍鋒律師
複  代理人  張為文
上列當事人間請求損害賠償等事件，本院於民國99年7月28日言
詞辯論終結，判決如下：
    主  文
被告應給付原告新台幣萬元及自民國九十八年十二月六日起至
清償日止，按年息百分之五計算之利息。
原告其餘之訴駁回。
訴訟費用由被告負擔百分之五，餘由原告負擔。
本判決第一項得假執行，但被告如以新台幣萬元供擔保後，得
免為假執行。
原告其餘假執行之聲請駁回。
    事實及理由
一、按訴狀送達後，原告不得將原訴變更或追加他訴，但擴張或
    減縮應受判決事項之聲明者，不在此限，民事訴訟法第255
    條第1項第3款定有明文。本件原告起訴時訴之聲明第1、2項
    原主張：「(一)被告應給付原告新臺幣（下同）50萬元，及自
    起訴狀繕本送達之翌日起至清償日止，按年息5%計算之利息
    。(二)被告應在中國時報、聯合報、自由時報及蘋果日報做頭
    一處，各以長7公分、寬5公分之版面，以標楷體以12號字型
    大小，刊登『本人於97年3-4月間，於吳興國小旁就公然侮
    辱周義真等爛罵情事，詆毀周義真之名譽，感念周義真既往
    不咎，特此登報向周義真道歉。道歉人：孫美金』之道歉啟
    事壹日。」嗣於民國99年2月22日具狀變更為：「(一)被告孫
    美金應給付原告10萬元及自起訴狀繕本送達之翌日起至清償
    之日止，按年息5%計算之利息。(二)被告孫美金應對其詆毀原
    告周義真名譽之情事，親自書立道歉信壹封寄交原告。」核
    其性質係減縮應受判決事項之聲明，按諸上揭規定，自應予
    准許之。
二、原告主張：兩造為鄰居關係，被告於97年3月18日起至97 年
    4月19日期間，於臺北市○○區○○街365巷29號與31號巷弄
    間（即兩造住家前），公然以「沒格調沒水準沒讀書沒知識
    」、「壞事做盡會招天譴」、「沒良心一輩子抬不起頭」、
    「欠人家東西趕快還啦，一輩子也沒有用啦」、「當心得到
    報應，現在還沒得到，只是時機未到」等語句辱罵原告，妨
    害原告之名譽權及人性尊嚴，致原告受有精神上損害，除長
    期失眠情緒不佳外，更因身心俱疲而罹患憂鬱之症狀，原告
    迫於無奈，只得提起本件民事訴訟。為此爰依民法第184 條
    第1項、第195條第1項之規定，請求被告負損害賠償責任等
    語，並聲明：(一)1.被告應給付原告10萬元及自起訴狀繕本送
    達翌日起至清償日止按年息5%計算之利息。(二)被告應對其詆
    毀原告名譽之情事，親自書立道歉信壹封寄交原告。(三)第1
    項聲明部分，願供擔保請准宣告假執行。
三、被告則以：原告所指稱之爛罵，實係因被告平日觀看電視新
    聞，見諸社會亂象，心裡有所感慨，或在自家門口從事資源
    回收業務時，自言自語，憤世忌俗，但絕非針對原告而出言
    謾罵，此觀該言語之文內容始終沒有提及原告個人或其他人
    等即明。是被告既未對原告謾罵，原告在社會上評價即無受
    到任何貶抑，原告主張被告受有名譽嚴重損害云云，要屬無
    稽。退步言之，倘鈞院認為被告確曾出言謾罵原告，致原告
    在社會上評價受到貶抑，然原告主張其於6個月後罹患失眠
    、憂鬱、焦慮等心理症狀，甚至於時隔1年6個月後辭去工作
    ，彼此間有無因果關係存在，不無疑義。退萬步言，縱認被
    告有侵害原告名譽，並致原告罹患失眠、憂鬱、焦慮等心理
    症狀，惟因被告僅高職畢業，從事資源回收業務，收入微薄
    ，且必須扶養年邁雙親，經濟困頓，而原告畢業自私立文化
    大學，迄今待業在家之，卻訴請被告應賠償10萬元，與原告
    所受損害，顯不相當等語，茲為抗辯。並聲明：(一)原告之訴
    駁回。(二)如受不利益判決，願供擔保請准宣告免為假執行。
四、兩造不爭執事項：
  (一)依原告所提出錄音光碟內容之下述發言（下稱系爭發言），
    均係被告在自己住所前所為：
  1.老師說欠人家東西要趕快還，老師沒有教你嗎，沒格調沒水
    準沒知識，老師說欠人家錢要趕快還，格調在那裡，有良心
    的人趕快把錢還人家啦。還抓著老公給別人打，打的頭破血
    流，難怪老公給別人打，這樣你也爽呀，幫兇呀你!沒格調
    沒水準沒讀書，書多讀一點啦，欠人家的錢趕快還啦，老師
    說的啦，穿什麼紅色的，穿什麼紅沒透像毛黑對嗎。我教你
    啦…等語。
  2.沒格調沒水準沒讀書沒知識，如果想學我教你，老師說欠人
    家錢趕快還呀，不然呀，變成沒有良心一輩子抬不起頭，變
    成沒有良心的人，老師教你，付麼都想學，不然唷嘀格調在
    那裡呀，貼個春聯也要學，掛個燈範也要學，什麼都想學，
    來我教你，大家都知道．你們欠人家錢，不然吼，在這裡不
    能跟人站起（台語），有良心的話，錢趕快還啦，欠人家錢
    永遼都不會好，錢趕快還一還啦，放再多家也沒用啦。
  3.沒格調沒水準沒讀書沒知識，欠人家東西趕快還呀!對不對
    ，想學什麼，欠人家東西趕快來學，我讓你學到更多啦!來
    ，我教你啦，聰明一點，多讀一點書啦，裡面都有道理等語
    。
  4.沒知識，書多讀一點啦。
  5.禍延子孫。壞事做盡會招天譴。人生會是黑白的，老師說欠
    人家東西超快還哦，不還的話，會對不起良心，會沒有臉見
    人，人生也會是黑白的，不會彩色的，心情嘛會鬱卒哦，老
    師說欠人家東西趕快還哦，會對不起良心禍害子孫哦，老師
    說欠人家東西趕快還，會沒有臉見人，人生也會是黑白的。
  6.欠人家東西趕快還啦，一輩子也沒用啦（原證1）。
  7.鄰居也來問長問短呀!人生會是黑白的。子孫也沒辦法？燒
    再多香也沒用呀。
  8.老師說欠錢要趕快還，良心會受到謎責，當心禍延子孫唷!
    人生也會是黑白的啦!不會是彩色的啦!當心得到報應唷!現
    在還沒得到，只是時機未到…等語。
  (二)兩造比鄰而居（原告住所為臺北市○○街365巷31號1樓，被
    告住所為同巷29號1樓）。
  (三)原告於98年10月31日辭去原大安戶政事務所約聘人員之工作
    ，及於98年11月2日曾至臺北醫學大學附設醫院就診，並經
    診治醫生開立內容記載原告有未明示之焦慮狀態、短期憂鬱
    反應及慢性失眠之診斷證明書。
  (四)原告之父即訴外人周志中與被告之父即訴外人孫繁運曾於85
    年9月24日發生爭執，並進而相互毆打，原告之父即訴外人
    周志中並因而遭本院以86年度易字第487號判處傷害罪刑確
    定，訴外人孫繁運並曾為此訴請訴外人周志中損害賠償而獲
    民事判決勝訴確定，其再據以聲請本院於97年間對訴外人周
    志中之財產為強制執行後，於97年7月至12 月間訴外人周志
    中即為清償。
五、原告主張兩造為鄰居關係，被告於97年3月18日至同年4月19
    日間，多次在其住處大門前，見原告經過即以：「沒格調沒
    水準沒讀書沒知識、」「欠人家錢要趕快還，格調在哪裡」
    、「一輩子也沒有用啦」「當心得到報應，現在還沒得到，
    只是時機未到」等言語辱罵原告，已據其提出錄音光碟及節
    譯文各乙份為證，被告以上開粗鄙之穢語辱罵原告，內容寓
    有原告知識水平低落、欠債不償還無羞恥心、欠缺良心之意
    涵，客觀上對原告之人格及社會評價確有貶低意味，此為社
    會之通念，況本件被告係在不特定人得以共見共聞之臺北市
    ○○街365巷29號1樓其住處前為上開言語，該言詞確已足以
    使原告及一般人產生難堪不悅，堪認其意在辱罵原告，至為
    顯然。故應認被告確有故意侵害原告名譽之侵權行為。被告
    雖辯稱，上開錄音未聞原告制止被告之聲音，故無法證明被
    告為上開言語時，原告確實在場，且其上開言語係自言自語
    ，僅係表達自己意見非針對原告，亦未指出原告之名字，原
    告之名譽當無受損云云。然原告既能提出上開錄音檔案，堪
    認被告為前述辱罵行為時開原告確係在場，且係在受話之範
    圍，方能錄製被告說話內容，再者，檢視被告上開相關辱罵
    之內容，多次均雜有「老師說欠錢要趕快還，良心會受到譴
    責，當心禍延子孫等語」、「欠人家錢要趕快還」、「欠人
    家東西要趕快還」等語，而參諸兩造之父曾於85年間因有訴
    訟糾紛，經本院以86年度字第487號判決判處原告之父周至
    中犯傷害罪確定，而被告之父孫繁運並曾為此訴請訴外人周
    志中損害賠償而獲民事判決勝訴確定，而周至中遲至孫繁運
    於97年間對其財產為強制執行後，始於97年7月至12月間訴
    外人周志中即為清償等情，既為兩造所不爭執，已如前述，
    則被告既不否認錄音之內容為其所為，又無法證明原告經過
    其住處時，其上開言語係針對他人所為，堪認被告辱罵原告
    之內容係針對兩家糾葛所為，且已足使行經該處者或鄰近住
    戶等不特定人聽聞之，進而使聽聞者對原告之品德、人格有
    負面之評價。準此，被告抗辯其未具體提及原告或他人姓名
    ，未使原告名譽受損云云，要無可採。
六、按因故意或過失不法侵害他人權利者，負損害賠償責任。不
    法侵害他人之身體、健康、名譽、自由、信用、隱私、貞操
    ，或不法侵害其他人格法益而情節重大者，被害人雖非財產
    上之損害，亦得請求賠償相當之金額。其名譽被侵害者，並
    得請求回復名譽之適當處分。民法第184條第1項前段、第19
    5條第1項分別定有明文。所謂相當金額，應以實際加害情形
    與被害人名譽受損情節是否重大，以及加害人與被害人之身
    分、地位、經濟狀況等加以判斷。所謂回復名譽之適當處分
    ，係指該處分在客觀上足以回復被害人之名譽，且屬必要者
    而言。查本件被告不法侵害原告之名譽權，業經認定已如前
    述，其名譽之受損與被告之侵權行為既具有相當之因果關係
    ，依前揭說明，原告請求賠償非財產損害及為回復名譽之適
    當處分，自屬有據。就非財產上損害部分，查原告係76年5
    月19 日生，於98年6月間甫自文化大學法律系畢業，現於富
    邦人壽擔任法務人員，月薪約27,000元，名下有房屋一戶，
    財產總額為1,104,700元。另被告係高職畢業、目前從事資
    源回收業，名下有股票投資共344,300元等情，有兩造稅務
    電子閘門財產所得調件明細表、富邦人壽薪資單在卷可佐。
    本院斟酌兩造之上開身分、學歷、資力、被告公然侮辱之內
    容、次數等一切情狀，認原告請求之非財產上損害以3萬元
    為允當；原告逾該金額之慰撫金請求，應予駁回。原告另請
    求被告應對其妨害原告之名譽情事書寫道歉信一封寄交原告
    ，以回復原告名譽乙節，本院審酌：原告係因被告於其臺北
    市○○街365巷住處外辱罵原告，使行經或居住鄰近之人得
    聽聞而受有名譽損害，則原告請求被告書寫道歉信交與原告
    之方式，並無從使上開有聽聞被告辱罵言語之不特定人得知
    悉，非屬回復原告名譽之適當方法甚明。故原告請求被告書
    寫道歉信函交與原告乙節，不應准許。
七、綜上所述，原告依侵權行為之法律關係，請求被告賠償精神
    慰撫金3萬元及自起訴狀繕本送達翌日即98年12月6日起至清
    償日止，按法定利率即年息5％計算之利息之範圍內，洵屬
    有據，應予准許；原告逾上開准許金額及寫道歉信函之請求
    ，則為無理由，應予駁回。
八、本判決所命給付之金額未逾50萬元，依民事訴訟法第389 條
    第1項第5款規定，應依職權宣告假執行。至原告敗訴部分所
    為假執行之聲請，因訴之駁回而失所依據，不予准許。另被
    告管就原告勝訴部分陳明願供擔保，聲請宣告免為假執行，
    合於法律規定，爰酌定相當之擔保金額宣告之。
九、訴訟費用負擔之依據：依民事訴訟法第79條，判決如主文。
中    華    民    國    99    年    8     月    11    日
                民事第五庭    審判長法  官  薛中興
                                    法  官  陳杰正
                                    法  官  莊書雯
以上正本係照原本作成
如對本判決上訴，須於判決送達後20日內向本院提出上訴狀。如
委任律師提起上訴者，應一併繳納上訴審裁判費。
中    華    民    國    99    年    8     月    11    日
                                    書記官  謝梅琴

司法院資訊處製作；財團法人民間司法改革基金會備份。
